【裁判字號】    99,台上,2740
【裁判日期】    990506
【裁判案由】    貪等罪
【裁判全文】
最高法院刑事判決            九十九年度台上字第二七四０號
上  訴  人  台灣高等法院台中分院檢察署檢察官
被      告  乙○○
上  訴  人
即  被  告  甲○○
上 列一 人
選任辯護人  林春榮律師
上列上訴人等因被告等貪污等罪案件，不服台灣高等法院台中分
院中華民國九十八年十二月九日第二審判決（九十六年度上訴字
第二九二四號，起訴案號：台灣台中地方法院檢察署九十一年度
偵字第一二七０三、一三三二四、一三三二五、一八二三五、二
三０八二、二四五四二、二四五八五號，追加起訴案號：九十五
年度偵字第七五九九號〈移審偵查卷為九十五年度偵字第二三八
０二號〉），提起上訴，本院判決如下：
    主  文
原判決關於乙○○部分撤銷，發回台灣高等法院台中分院。
其他上訴駁回。
    理  由
甲、撤銷發回（即乙○○）部分：
本件原判決關於被告乙○○部分，以公訴意旨略稱：乙○○明知
其所經營之廣鎰企業社並無承攬施作苗栗縣政府於民國九十年間
向經濟部水利署第三河川局（下稱第三河川局）所申請設於大安
溪河川區域內之砂石車專用運輸便道工程（下稱系爭工程，其中
甲線係自苗栗縣卓蘭鎮內灣堤防之堤頭起沿內灣堤防堤腳十公尺
，經卓蘭堤防、矮山堤防至舊山線鐵路橋後，銜接鯉魚口堤防及
鯉魚潭堤防水防道路及公共越堤路，至舊義里橋連接台十三線至
三義交流道，全長一七．二六公里；乙線則自卓安砂石聯管公司
在卓蘭堤防堤頭下游約二五０公尺之砂石車運輸便道旁所設置之
管制站〈下稱卓安管制站〉起，沿河床穿越大安溪至左岸河川高
灘地後，再往下游走至蘭勢大橋止，全長二．一五公里），因與
原審共同被告詹耀聰（所犯故買贓物、竊盜罪業經第一審判處罪
刑，經原審駁回上訴確定）熟識，竟基於偽證之犯意，於九十五
年十月十六日上午九時三十分許，在第一審台灣台中地方法院刑
事庭審理該院九十二年度矚訴字第一號被告詹耀聰等人竊盜等案
件時到庭作證，於供前具結後，就案情有重要關係之事項，即本
件砂石車專用便道工程當時究由何人施作、如何施工等情節，證
稱：其於九十年十月間有受苗栗縣砂石商業同業公會（下稱苗栗
縣砂石公會）常務理事李邦強之託，以每一台挖土機一日新台幣
（下同）八千元之代價，施作本件砂石車專用便道工程，並透過
詹耀聰向李木清借得卓安管制站旁之地點堆放從借土區所採得之
砂石，且向某方姓人士借用製作碎石級配之機具，在卓安管制站
旁之砂石堆置處打製碎石級配，以供舖設該砂石車專用便道之用
等語，而故為與真正事實不符之虛偽陳述，足以影響該案對詹耀
聰之裁判結果，因認乙○○涉有刑法第一百六十八條之偽證罪嫌
；但經原審審理結果，認為乙○○所經營之廣鎰企業社確與苗栗
縣砂石公會訂立施作系爭工程甲線之工程合約（下稱系爭合約）
，由該公會理事長蔡盷燐（所涉竊盜部分經檢察官移併另案審理
）代表簽訂，有詹耀聰於原審提出系爭合約及證人蔡盷燐、劉秀
琴（為蔡盷燐之妻林淑娟〈所犯故買贓物罪，業經第一審判處罪
刑，經原審駁回上訴確定〉經營鎮錩砂石廠之會計）、江森興（
苗栗縣砂石公會會員）、李邦強等人之證詞可稽，足認乙○○上
開所證並非虛偽，本件係不能證明乙○○犯罪，因而撤銷第一審
關於乙○○部分之科刑判決，改判諭知其無罪。固非無見。
惟按：客觀上為法院認定事實及適用法律基礎之證據，雖已調查
而其內容尚未明瞭者，即與未經調查無異，如遽行判決，仍屬應
於審判期日調查之證據而未予調查之違法。原判決雖引用蔡盷燐
等人之證詞及系爭合約，認定乙○○承作系爭工程甲線屬實，然
卷查：(一)、詹耀聰所提出系爭合約，其內附明細表載有「支付廣
鎰工程款：90.11.6＄605,440」字樣（見原審卷一第二０七頁）
，似於九十年十一月六日已付款予乙○○六十餘萬元，乙○○於
九十五年十月十六日在第一審作證時，卻猶稱：因找不到李邦強
「到現在還沒有領到錢」云云，蔡盷燐亦稱：「（問：已經付給
廣鎰企業社的砂石車專用便道的款項有多少？）沒有錢可以給他
。」云云（見第一審卷六第一九九頁，第一審訴字第三二八０號
卷第二二頁），二者兩歧，其等所稱簽訂系爭合約及由乙○○施
作系爭工程之真實性即屬可疑。(二)、系爭合約載明雙方當事人為
苗栗縣砂石公會與乙○○之廣鎰企業社；但據苗栗縣砂石公會九
十五年十一月二十日苗縣砂公字第950011號函覆第一審稱：有關
砂石車專用便道工程發包契約書，該會因無是項資料，所以無法
提供參辦等語，復於九十五年十二月十三日以苗縣砂公字第9500
12號函覆第一審稱：「有關九十年十月間擬申設砂石車專用便道
乙案，本會係因大安溪業者會員之要求以本會名義向苗栗縣政府
提函申請核准，但因屬區域性之工程，所以本會特於九十年十一
月一日召開第七屆第三次臨時理監事會議決議，由該區業者自行
籌資施工監督及管理，故各項發包施工等均由該區業者逕與縣府
申辦，所以本會並無是項資料。」等語（見第一審卷七第二七一
頁、卷八第九九頁），顯然系爭工程甲線之發包、施作應與苗栗
縣砂石公會無關，自無由蔡盷燐代表該會與乙○○經營之廣鎰企
業社簽訂系爭合約之理，該合約是否係相關涉案人員臨訟杜撰，
即饒有詳求之餘地。(三)、關於系爭工程甲線之簽約、發包、施作
及監工之過程，乙○○供稱：是公會之李邦強請伊去做的，並受
李邦強指揮工程之進行，（與施工有關事宜）伊與詹耀聰沒有關
係等語（見第一審卷六第一九五頁）；詹耀聰供稱：伊知系爭工
程甲線是一位「羅董」承作，因其來找伊借地方「應該是他做」
云云（見第一審卷六第九九頁）；李邦強供稱：伊係於系爭工程
甲線承包廠商議價完成後，將出價最低廠商報知理事長蔡盷燐，
該工程應非伊所負責發包，伊沒有權利，亦不清楚發包後由何人
負責監工，伊對該工程之起訖點已記不清楚，只有施工前去過，
未參與驗收云云（見第一審卷八第一六四、一六八至一七一頁）
；蔡盷燐供稱：系爭工程甲線是公會發包，是李邦強發包，他是
常務理事，施工期間詹耀聰負責就近監看工程的進度云云（見第
一審卷七第一五０頁）。其等所供亦彼此紛歧，而實情未明，自
難遽信。且系爭合約內附苗栗縣砂石公會「開（決）標紀錄表」
，其上主持人、紀錄欄有蔡盷燐之簽名，列席欄有江森興之簽名
（見原審卷一第二一０頁），其所載開標過程，非惟與李邦強上
揭所稱伊僅於承包廠商議價完成後，將最低價廠商報知蔡盷燐之
經過等供詞不符，並據江森興於原審證稱：伊不記得有在該開標
紀錄上簽名之事，招標之事，伊都不清楚等語（見原審卷三第一
七八頁）。究竟有無其事，顯然仍欠明瞭，因攸關乙○○偽證罪
責之認定，自有再加詳查之必要，以明虛實。原審就上揭卷內證
據資料，未遑詳查慎斷，即遽行判決，自嫌調查職責未盡，難昭
折服。以上或為檢察官上訴意旨所指摘，或為本院得依職權調查
之事項，應認原判決關於乙○○部分有撤銷發回更審之原因。
乙、駁回（即甲○○）部分：
按刑事訴訟法第三百七十七條規定：上訴於第三審法院，非以判
決違背法令為理由，不得為之。是提起第三審上訴，應以原判決
違背法令為理由，係屬法定要件。如果上訴理由書狀並未依據卷
內訴訟資料，具體指摘原判決不適用何種法則或如何適用不當，
或所指摘原判決違法情事，顯與法律規定得為第三審上訴理由之
違法情形，不相適合時，均應認其上訴為違背法律上之程式，予
以駁回。本件原審經審理結果，認為甲○○圖利及於公文書登載
不實並持以行使，均犯行明確，因而維持第一審關於甲○○部分
之科刑判決（於為刑法新舊比較後，論甲○○以連續依據法令從
事公務之人員，對於主管之事務，明知違背法令，直接圖私人不
法利益，因而獲得利益罪，處有期徒刑六年六月，褫奪公權三年
；及連續行使公務員明知為不實之事項而登載於職務上所掌之公
文書，足以生損害於公眾罪，處有期徒刑一年八月，減為有期徒
刑十月。主刑部分並定應執行有期徒刑七年），駁回甲○○在第
二審之上訴。已詳敘其調查、取捨證據之結果及憑以認定犯罪事
實之心證理由。並就甲○○否認犯行之供詞及其所辯各語認非可
採，予以論述及指駁。從形式上觀察，原判決關於甲○○部分尚
無足以影響判決結果之違背法令情形存在。甲○○上訴意旨略稱
：(1)甲○○行為後，貪污治罪條例第六條第一項第四款之圖利罪
，業於九十八年四月二十二日修正公布施行，原判決未為新舊法
律之比較適用，自屬違法。又該罪之成立，以明知違背與執行職
務有直接關係之法令為限；甲○○係第三河川局工務課技工，被
指派擔任第三河川局辦理大安溪內灣堤防新建工程（下稱內灣堤
防新建工程）之協辦，其職務內容顯與防止或取締盜採河川砂石
無關，證人即第三河川局工務課課長林榮紹亦證稱：取締盜採砂
石是管理課的責任云云，其另證稱：甲○○對盜採砂石應有管理
、制止及報警之責任云云，則為推測之詞，不得作為證據，原判
決仍予採取，對於甲○○違背何種法令，未為認定、記載，就證
人即第三河川局河川駐衛警察隊隊長鄭榮泉所謂：依第三河川局
慣例，工務課於施工範圍內，由工務課主政辦理云云，究竟有何
「慣例」，亦未加說明，有調查職責未盡、理由不備及違背論理
法則等之違法。(2)依第一審卷附內灣堤防設計平面圖所示，鉅輝
砂石場與堤防用地確有部分重疊，且該堤防之施作，尚須周圍空
地配合，故甲○○縱曾與雷精明一同向吳賢德借用場地，此與游
永宏、雷精明（二人與林秋發所犯竊盜罪，均經第一審判處罪刑
，經原審駁回上訴確定）等人事後盜採行為並無關聯；原判決竟
以之認定甲○○知悉盜採砂石，又未說明無需使用該借用場地之
理由，有違背論理法則及理由不備之違法。(3)本件盜採砂石係在
夜間為之，甲○○並未在現場目睹，有游永宏、林秋發之證詞可
稽；原判決不採該有利甲○○之證據，未說明理由，對於甲○○
如何明知盜採及有包庇圖利游永宏等人之動機，亦未敘明其依據
及理由，有理由不備之違法。(4)卷內監工日報表並未有任何人核
章，乃甲○○基於個人需要所製作，且未提出行使，更非工程估
驗詳細表及工程請款製作之依據，縱其上所載數量與工程估驗詳
細表數量不符，亦不足生損害於公眾或他人；原判決卻認成立刑
法第二百十六條、第二百十三條之罪，又未說明其憑以認定行使
之依據，有違上開規定及有理由不備之違法。(5)原判決未具體認
定各期工程估驗詳細表內之回填方所載累計完成量是否與實際數
量相符，即以監工日報表內所載工程數量與之不符，逕行認定為
記載不實，有調查未盡、違背論理法則之違法。(6)游永宏等人將
盜採之砂石出售與鎮錩砂石廠，所取得之贓款一千三百七十四萬
四千八百七十一元，乃其等之犯罪所得，並非甲○○所圖其他私
人之不法利益，原判決將之認屬甲○○所圖其他私人之不法利益
，自屬違法。(7)原判決以甲○○否認犯行之態度，作為量刑審酌
情況之一，並未尊重甲○○自由陳述辯護權之行使，有違刑法第
五十七條第十款之意旨等語。惟查：(一)、甲○○行為後，貪污治
罪條例第六條第一項第四款之圖利罪，於九十八年四月二十二日
修正公布施行，原條文中「明知違背法令」，修正為「明知違背
法律、法律授權之法規命令、職權命令、自治條例、自治規則、
委辦規則或其他對多數不特定人民就一般事項所作對外發生法律
效果之規定」，依其立法理由說明：「貪污治罪條例第六條公務
員圖利罪條文中所指之『法令』，應限縮適用範圍，以與公務員
之職務具有直接關係者為限，以達公務員廉潔及公正執行職務信
賴要求外，更避免原條文及有關『違背法令』的範圍不明確，致
使公務人員不敢勇於任事，延滯行政效率的不良影響。爰將『明
知違背法令』的概括規定修正為『明知違背法律、法律授權之法
規命令、職權命令、自治條例、自治規則或委辦規則或其他對多
數不特定人民就一般事項所作對外發生法律效果之規定』，以杜
爭議。」等語，係僅就原條文中「違背法令」部分，作更明確之
定義。且「工程施工、監造、督導考核、驗收、移交等事項」屬
經濟部水利署各河川局工務課之職掌，為經濟部水利署各河川局
辦事細則第五條第四款所明定。甲○○於九十年間行為時，係第
三河川局技工，擔任該局內灣堤防新建工程工務所之協辦（工務
所主任為副工程司沈明輝），為其所自承，並有第三河川局該人
事命令在卷可稽（見第一審卷二第七七頁），該工地相關範圍內
採用土石之監督、管控，難謂非屬甲○○因負責該工程之施工、
監造、督導考核等職務而依上開法令所賦予之職責。是林榮紹於
第一審證陳：工務所必須負責工地之管理，而工務所主任之職責
即應負責工地管理，故盜採砂石之事若發生在其工地時，主任應
有管理、制止及報警之責任等語，鄭榮泉亦證稱：「依第三河川
局慣例，工務課施工範圍內，由工務課去主政辦理，至於施工範
圍區以外，由管理課與責任區（指責任區之駐衛警），依照職務
去做現場處理」等語，俱與上引辦事細則之規定尚無齟齬，原判
決予以採取，並無不合。又甲○○擔任該工程之協辦，明知游永
宏等人在該工程中盜採砂石，竟予包庇放任，並未陳報上級或報
警處理，原判決業據證人蔡維洲及游永宏、林秋發、雷精明之證
詞（依原判決引用其等之證述，足證確有盜採砂石情事），並參
酌：承包該工程之晉庭營造股份有限公司（下稱晉庭公司）並
未到第三河川局核定之採土區挖取土石以供該工程之用，並曾行
文第三河川局表明在該工地盜採砂石之事與該公司無關之立場，
有證人黃森源（該公司負責人）、萬子欽（該公司工務主任）分
別於第一審之證詞可稽，而甲○○猶與雷精明前往鉅輝砂石廠向
吳賢德借用場地堆放砂石，經其無償允借，亦據李金龍於第一審
證述明確。吳健錫（第三河川局河川駐衛警）於第一審證陳：
伊於九十年五月至七月間，在該工程施工區內巡防，多次目睹挖
土機及砂石車在該工程之採土區採取、載運土石，伊曾因此找甲
○○到場，而經甲○○告知該處為該工程之採土區，另於九十年
八月至該工程採土區巡防，發現疑有盜採砂石情事，經通知甲○
○到場，甲○○卻以電話聯絡不明人士後，向伊表明此乃承包商
在採取土石，並非盜採各情，經吳健錫證述在卷；且甲○○於法
務部調查局台中縣調查站（下稱調查站）偵詢時，供承其於該工
程施作期間，均每日（除星期日外）不定時到場監工等語，而依
全案卷證，甲○○從無對游永宏等人之盜採砂石為任何舉報、防
止或取締之措施。衡情負責巡防之河川駐衛警已發現疑有盜採砂
石之情事，若非天天到場監工之甲○○特意向吳健錫作上開言行
表示，又從不舉報該工程之採土區遭人盜採砂石，予以防止、取
締，游永宏等人之犯行，當及早被發覺，不致坐令損害一再擴大
，足以斷定甲○○對於游永宏等人盜採砂石之犯行知之甚明，其
所辯無包庇圖利游永宏等人盜採砂石之犯行，難以置信各等情。
俱經綜合上述卷證論、指駁綦詳。其推理論斷衡諸經驗及論理
等證據法則皆無違背，不容指為違法。則甲○○係明知違背上揭
法令而為本件圖利犯行，要為無訛。且甲○○之該部分犯行，無
論依修正前後貪污治罪條例第六條第一項第四款之規定，均應論
以該罪，原判決適用行為時法據以論罪，按諸刑法第二條第一項
前段之規定並無不合，其僅漏未為新舊法律之比較說明，於判決
結果無影響，自與得執為第三審上訴理由之違法情形，不相適合
。又九十八年四月二十二日修正前貪污治罪條例第六條第一項第
四款之圖利罪，以「圖自己或其他私人不法利益，因而獲得利益
」為要件之一，不以公務員圖利自己為限，亦包括為第三人圖取
不法利益之情形在內。原判決認定甲○○圖利對象游永宏等人將
盜採所得砂石出售給鎮錩砂石廠，獲得贓款一千三百七十四萬四
千八百七十一元之不法利益，乃論甲○○以該款規定之圖利罪，
於法並無違誤。(二)、甲○○在調查站供陳：「（問：你所製作之
監工日報表是否有呈閱主辦的工務所主任沈明輝？）有的，承包
商晉庭營造申請辦理分期估驗手續時，我均會將工程估驗單、監
工日報表……等資料呈報給沈明輝，沈明輝均會在我所呈送的資
料上簽核蓋章。」等語，且卷附甲○○製作之監工日報表，載有
工程名稱、工程項目、設計數量、完成數量、日期等，經甲○○
在填表欄內蓋章（見原審卷三第一九二至一九六頁），原判決認
屬甲○○基於其擔任該工程監工職務所掌管製作之公文書，自無
不合。又甲○○製作之監工日報表，有不實登載之情形，原判決
經依證人萬子欽證述：「甲○○製作不實回填方數量，係因甲○
○、游永宏等人在該段期間有在採土區盜挖砂石，並將盜挖之砂
石置放在工地旁，故甲○○將該等在採土區盜挖之砂石計算為純
挖方及回填方數量，藉以掩蓋盜採行為」及「甲○○平日均不要
我提供施工日誌，只有在要估驗時，會事先與我聯絡，叫我提供
估驗日期前一日或當日施工日誌給他，作為製作監工日誌的依據
，至於各期估驗所需填報的數量，甲○○則要求我依估驗所需之
工程款換算成施作數量給他參考」等語，及蔡維洲（係晉庭公司
之下包廠商）於偵查中證述確有該盜採砂石情事及甲○○前開監
工日報表記載回填土方為不正確各語，甲○○於偵查中對於上述
監工日報表登載不實，亦稱伊到工地現場，僅依萬子欽提供之資
料而為填載，未經詳查等語，而認定甲○○製作監工日報表之記
載確非事實，要無疑義等情，亦依卷內資料審認論斷明確。原審
未再為其他無益之調查，即難謂有違背調查證據必要性之違法。
(三)、量刑輕重，係屬事實審法院得依職權自由裁量之事項，苟其
量刑已以行為人之責任為基礎，並斟酌刑法第五十七條各款所列
情狀而未逾越法定刑度，不得遽指為違法。又刑法第五十七條第
十款明定「犯罪後之態度」為量刑輕重事由之一。而刑事訴訟法
基於保障被告防禦權而設之陳述自由、辯明及辯解（辯護）權，
係被告依法所享有基本訴訟權利之一，依法法院復有闡明告知之
義務，則於科刑判決時，對刑之量定，固不得就被告基於防禦權
行使之陳述、辯解內容，與法院依職權認定之事實有所歧異或相
反，即予負面評價，逕認其犯罪後之態度不佳，而採為量刑畸重
標準之一；但被告於犯罪後有無悔悟，究屬犯罪後態度之範疇，
並常由其犯罪後是否坦承犯行，而為客觀的情狀呈現，即非不得
據為判斷犯後態度是否良好依據之一。則事實審法院以被告犯後
有無坦承犯行列為量刑審酌事項之一，要無不可。是原判決審酌
甲○○之素行及犯罪動機、手段、所生之危害及事後矢口否認犯
行之態度等一切情狀，係經綜合考量其與量刑有關之一切情狀以
為裁量刑度之依據，並無因該被告未坦認犯罪即有量刑畸重之情
形，此與刑法第五十七條第十款之規定並無違背，自難指其量刑
違法。經核甲○○上訴意旨，係置原判決所為明白論斷於不顧，
仍持已為原判決指駁之陳詞，專憑己意再事爭辯，或任意指摘原
判決違法，難認已符合首揭法定之第三審上訴要件。本件關於甲
○○之上訴部分違背法律上之程式，應予駁回。
據上論結，應依刑事訴訟法第三百九十七條、第四百零一條、第
三百九十五條前段，判決如主文。
中    華    民    國  九十九  年    五    月    六    日
                      最高法院刑事第九庭
                          審判長法官  邵  燕  玲
                                法官  李  伯  道
                                法官  孫  增  同
                                法官  李  英  勇
                                法官  施  俊  堯
本件正本證明與原本無異
                                      書  記  官
中    華    民    國  九十九  年    五    月   十二   日
                                                      Ｖ

司法院資訊處製作；財團法人民間司法改革基金會備份。
